---
title: "Penggerombolan Kabupaten/Kota di Provinsi Banten dan DKI Jakarta Berdasarkan 8 Standar Nasional Pendidikan"
author:
  - "Author(s):"
  - " - M Raziv Zulfikar"
  - " - Ferista Wahyu Saputri"
  - " - Tantri Gustina Dewi"
  - " - Aryo Seto Ramadhan"
  - " - Irpando Sagala"
date: "2022-11-28"
output:
  html_document:
    theme: flatly
    toc: true
    toc_float: 
      collapsed: true
      smooth_scroll: true
    number_sections: false
    code_folding: hide
---

```{r setup, include=FALSE}
knitr::opts_chunk$set(
  echo = TRUE,
  warning = FALSE,
  message = FALSE,
  fig.align = "center",
  fig.width = 9,
  fig.height = 5
)

set.seed(123)
```

```{r libraries}
library(readxl)
library(tidyverse)
library(factoextra)
library(clValid)
library(fmsb)
```

# 1. Pendahuluan

Standar Nasional Pendidikan (SNP) merupakan kriteria minimal mengenai sistem pendidikan di seluruh wilayah Indonesia. Pemerataan kualitas pendidikan dapat dianalisis melalui pengelompokan wilayah berdasarkan capaian 8 standar nasional pendidikan.

Penelitian ini bertujuan untuk mengelompokkan kabupaten/kota di Provinsi Banten dan DKI Jakarta menggunakan metode Hierarchical Clustering dengan algoritma:
- Average Linkage
- Centroid Linkage

Jumlah gerombol optimal ditentukan menggunakan metode Silhouette dan dilakukan perbandingan menggunakan Cophenetic Correlation.

# 2. Data
Data yang digunakan adalah data nilai standar nasional pendidikan dengan individunya adalah sekolah dari tingkat SD sampai SMA di kabupaten/kota provinsi BANTEN DAN DKI dan  peubah nya rata-rata skor 8 standar nasional pendidikan.
```{r load-data}
data_raw <- read_xlsx("C:/Users/MRZ/Documents/MyProjects/NES-Clustering/data_snp.xlsx")
data_raw <- subset(data_raw, nama_provinsi != "JAWA BARAT")
head(data_raw)
```

```{r}
variabel_snp <- c(
  "standar_isi",
  "standar_proses",
  "standar_kompetensi",
  "standar_pendidik",
  "standar_sarana",
  "standar_pengelolaan",
  "standar_biaya",
  "standar_nilai"
)

data_project <- aggregate(
  data_raw[, variabel_snp],
  by = list(
    nama_provinsi = data_raw$nama_provinsi,
    nama_kota = data_raw$nama_kota
  ),
  FUN = mean,
  na.rm = TRUE
)
head(data_project)
```

# 3. Exploratory Data Analysis
## 3.1 Statistik Deskriptif
```{r descriptive-statistics}
stat_snp <- data.frame(
  Minimum = apply(data_raw[, variabel_snp], 2, min),
  Rata_rata = apply(data_raw[, variabel_snp], 2, mean),
  Maksimum = apply(data_raw[, variabel_snp], 2, max),
  Simpangan_baku = apply(data_raw[, variabel_snp], 2, sd)
)
stat_snp <- t(stat_snp)
colnames(stat_snp) <- c("SI", "SPR", "SKL", "SPT", "SSP", "SPL", "SB", "SPN")
stat_snp
```

## 3.2 Boxplot Perbandingan Skor SNP Provinsi Banten dan DKI Jakarta
```{r}
data_long <- data_project %>%
  pivot_longer(
    cols = all_of(variabel_snp),
    names_to = "variable",
    values_to = "value"
  )

ggplot(data_long,
       aes(x = variable,
           y = value,
           fill = nama_provinsi)) +
  geom_boxplot(position = position_dodge(width = 0.8)) +
  theme_classic() +
  labs(
    title = "Boxplot Perbandingan Skor SNP",
    x = "",
    y = "Value",
    fill = "Provinsi"
  ) +
  theme(
    axis.text.x = element_text(angle = 0, hjust = 0.3)
  ) + scale_fill_brewer(palette = "Set1")
```

## 3.3 Boxplot Skor SNP Kota/Kabupaten di Provinsi Banten dan DKI Jakarta
```{r}
ggplot(data_long,
       aes(x = variable,
           y = value,
           fill = variable)) +
  geom_boxplot() +
  theme_classic() +
  labs(
    x = "",
    y = "value"
  ) +
  theme(
    axis.text.x = element_text(angle = 0, hjust = 0.5),
    legend.title = element_blank()
  ) + scale_fill_brewer(palette = "Set1")
```

# 4. Hierarchical Clustering {.tabset .tabset-pills}
```{r}
data_cluster <- data_project[, variabel_snp]
linkage_methods <- c("average","centroid")
hc_project_dend <- lapply(linkage_methods, function(i)
  hclust(dist(data_cluster,method = 'euclidean'),method = i)
)
```

## 4.1 Average Linkage
```{r average-dend}
fviz_dend(hc_project_dend[[1]])

# Cophenetic Correlation
avg_coph <- cophenetic(hc_project_dend[[1]])
cor(avg_coph, dist(data_cluster, method = "euclidean"))
```

## 4.2 Centroid Linkage
```{r centroid-dend}
fviz_dend(hc_project_dend[[2]])

# Cophenetic Correlation
centroid_coph <- cophenetic(hc_project_dend[[2]])
cor(centroid_coph, dist(data_cluster, method = "euclidean"))
```

# 5. Mencari nilai K (Silhouette Method) {.tabset .tabset-pills}
## 5.1 Average Linkage
```{r silhouette-average}
fviz_nbclust(
  data_cluster,
  FUNcluster = hcut,
  method = "silhouette",
  hc_method = "average",
  hc_metric = "euclidean"
)
```
Grafik diatas menunjukkan jumlah gerombol yang paling optimal untuk average linkage dengan jarak euclidian menurut metode silhoutte adalah 2 gerombol

## 5.2 Centroid Linkage
```{r silhouette-centroid}
fviz_nbclust(
  data_cluster,
  FUNcluster = hcut,
  method = "silhouette",
  hc_method = "centroid",
  hc_metric = "euclidean"
)
```
Grafik diatas menunjukkan jumlah gerombol yang paling optimal untuk centroid linkage dengan jarak euclidian menurut metode silhoutte adalah 2 gerombol

# 6. Penerapan Gerombol K=2 {.tabset .tabset-pills}
## 6.1 Average Linkage
```{r}
par(mfrow=c(1,1))
hc_project_average <- eclust(data_cluster,stand = TRUE,FUNcluster = "hclust",k=2,hc_method = "average",hc_metric = "euclidean",graph = F)
hc_project_average$cluster
fviz_dend(hc_project_dend[[1]], k = 2, k_colors = "jco", rect = T, 
          main = "Average Linkage Cluster")
```

## 6.2 Centroid Linkage
```{r}
hc_project_centroid <- eclust(data_cluster,stand = TRUE,FUNcluster = "hclust",k=2,hc_method = "centroid",hc_metric = "euclidean",graph = F)
hc_project_centroid$cluster
fviz_dend(hc_project_dend[[2]], k = 2, k_colors = "jco", rect = T, 
          main = "Centroid Linkage Cluster")
```

# 7. Cluster Plot dan Interpretasi {.tabset .tabset-pills}
## 7.1 Average Linkage
```{r}
fviz_cluster(hc_project_average,palette = "jco",ggtheme = theme_minimal())
aggregate(data_cluster,by =list(gerombol=hc_project_average$cluster),
          FUN = mean)
```
Cluster 1 merupakan kabupaten/kota dengan keselurahan rata rata nilai 8 standar nasional yang lebih tinggi dari keseluruhan rata rata nilai 8 standar nasional pada cluster 2. Secara eksploratif pada cluster plot tidak mengindikasikan adanya gerombol yang saling tumpang tindih

## 7.2 Centroid Linkage
```{r}
fviz_cluster(hc_project_centroid,palette = "jco",ggtheme = theme_minimal())
aggregate(data_cluster,by =list(gerombol=hc_project_centroid$cluster),
          FUN = mean)
```
Sama seperti Average Linkage, Cluster 1 pada Centroid Linkage merupakan kabupaten/kota dengan keselurahan rata rata nilai 8 standar nasional yang lebih tinggi dari keseluruhan rata rata nilai 8 standar nasional pada cluster 2. Cluster plot pada metode Centroid Linkage sama persis dengan Cluster plot pada Average Linkage, tidak ada indikasi gerombol yang tumpang tindih

# 8. Cluster Final
```{r}
cluster_final <- cutree(hc_project_average, k = 2)
data_project$cluster <- cluster_final

split(data_project$nama_kota, data_project$cluster)
```

